【裁判字號】    98,台上,629
【裁判日期】    980409
【裁判案由】    請求確認耕地優先承買權存在等
【裁判全文】
最高法院民事判決              九十八年度台上字第六二九號
上  訴  人  甲○○
訴訟代理人  曾肇昌律師
被 上訴 人  乙○○
            丙○○
            戊○○
            己○○
            丁○○
                    號
            庚○○
            辛○○
上列當事人間請求確認耕地優先承買權存在等事件，上訴人對於
中華民國九十七年十二月二日台灣高等法院台中分院第二審更審
判決（九十七年度重上更(一)字第一六號），提起上訴，本院判決
如下：
    主  文
原判決廢棄，發回台灣高等法院台中分院。
    理  由
本件上訴人主張：伊父謝廷睦原承租坐落苗栗縣公館鄉○○○段
（下稱鶴子岡段）二五八地號、二八九地號、二八九之五地號、
二九一地號四筆土地（下稱系爭四筆土地）耕作，謝廷睦死亡後
，由訴外人謝阿坪、謝宜塤、謝圓妹、謝辛癸、郭謝滿香、謝旗
祥（下稱謝阿坪等人）與伊共同繼承租賃關係續為耕作，詎上開
土地共有人即被上訴人丙○○、丁○○、庚○○（下稱丙○○等
三人），及被上訴人戊○○、己○○、辛○○（下稱戊○○等三
人）之被繼承人謝廷堂未依法以書面通知謝阿坪等與伊優先承買
權，即於民國八十年九月二日將上開二五八地號土地應有部分二
七四○分之一三二○，及二八九地號、二八九之五地號、二九一
地號土地應有部分各五分之四（下稱系爭四筆土地應有部分），
以買賣為原因移轉登記與被上訴人乙○○所有，是項移轉對伊及
謝阿坪等人自不生效，謝阿坪等人業將渠等之優先承買權讓與伊
，爰依耕地三七五減租條例第十五條規定，求為確認伊就系爭四
筆土地應有部分有優先承買權存在；乙○○應塗銷系爭四筆土地
應有部分之所有權移轉登記，回復登記與丙○○等三人及戊○○
等三人所有，丙○○等三人及戊○○等三人應於伊給付新台幣（
下同）二百五十九萬八千二百三十二元時，將系爭四筆土地應有
部分移轉登記與伊所有之判決。
被上訴人則以：上訴人與謝阿坪等人前就系爭四筆土地應有部分
對伊提起確認優先承買權存在之訴，業經原法院以八十八年度上
字第二一○號判決其敗訴確定，上訴人復提起本件訴訟，違反一
事不再理。且丙○○等三人與謝廷堂出售系爭四筆土地應有部分
時，曾以口頭通知上訴人是否承買，經其表示不願承買後，始出
售與乙○○，上訴人不得再主張有優先承買權等語，資為抗辯。
原審廢棄第一審就鶴子岡段二五八地號土地應有部分所為上訴人
勝訴之判決，改判駁回上訴人該部分在第一審之訴，維持第一審
就鶴子岡段二八九地號、二八九之五地號、二九一地號土地應有
部分所為上訴人敗訴之判決，駁回其上訴，無非以：系爭四筆土
地及鶴子岡段二九二地號、二九三地號等六筆土地，於三十六年
間即由上訴人之祖父謝佳南取得所有權，嗣由上訴人之父謝廷睦
承租耕作，謝佳南去世後，由子輩謝廷睦、謝廷任、謝廷堂、謝
廷養、丁○○各繼承五分之一，謝廷任、謝廷養去世後，由丙○
○、庚○○分別繼承，仍由上訴人之父謝廷睦繼續耕作。謝廷睦
去世後，由上訴人與謝阿坪等人共同繼承，嗣謝宜塤去世後，由
其配偶謝黃香妹、鄧謝春蘭、謝聯盛、謝菊英、謝聯正、謝菊丹
、謝聯球等人共同繼承；謝旗祥去世後由其子女謝邦楨、謝翔宇
、謝夢華三人共同繼承，謝邦楨等三人嗣再出賣予訴外人謝郭錦
鳳，然謝郭錦鳳就上開土地之租賃權部分，業經原審八十八年度
上字第二一○號判決無租賃關係存在。而謝廷堂、丙○○等三人
未以書面徵詢上訴人是否主張優先承買權，即於八十年六月間將
系爭四筆土地應有部分出賣予乙○○。謝廷堂於九十二年間死亡
後，由戊○○等三人繼承其權利義務等事實，有各相關當事人之
戶籍謄本、繼承系統表、土地登記簿謄本為證，並為兩造所不爭
執，堪信為真正。次查原法院八十八年度上字第二一○號判決，
就上訴人及謝阿坪等人對乙○○訴請就系爭四筆土地有租賃關係
存在部分，為渠等勝訴判決確定，就訴請有優先承買權存在部分
，以渠等未具體表明請求優先購買之條件為由駁回渠等之訴確定
。該判決就上訴人與謝阿坪等人究竟有無優先承買權，並未加以
裁判，不生實體上之既判力，上訴人就優先承買權部分再行起訴
，不生一事不再理之問題。又查系爭四筆土地，均屬地目為田之
農牧用地，且自上訴人之祖先謝佳南於三十六年間取得所有權後
，即由上訴人之父謝廷睦承租耕作，而謝廷睦死後由各繼承人繼
承，而上訴人與謝阿坪等人，就系爭四筆土地確有租賃關係存在
，亦經原審八十八年上字第二一○號判決確定在案，上訴人及謝
阿坪等人在上開判決確定前就系爭四筆土地確有自任耕作，更為
兩造於第一審審理時所不爭執，上訴人及謝阿坪等人於乙○○購
買系爭四筆土地之前，確為耕地之承租人。惟按出租人與承租人
間因耕地租佃發生爭議時，應由當地鄉（鎮、市、區）公所耕地
租佃委員會調解；調解不成立者，應由直轄市或縣（市）政府耕
地租佃委員會調處；不服調處者，由直轄市或縣（市）政府耕地
租佃委員會移送該管司法機關，司法機關應即迅予處理，並免收
裁判費用。前項爭議案件非經調解、調處，不得起訴。耕地三七
五減租條例第二十六條第一項、第二項分別定有明文。又出租耕
地出賣時，出租人與承租人因優先承買權發生之爭議，屬於租佃
爭議之一種，依耕地三七五減租條例第二十六條第二項規定，非
經耕地租佃委員會調解調處，不得起訴，亦經最高法院著有七十
二年台上字第四八六號判例可參。本件上訴人起訴請求確認伊就
系爭四筆土地應有部分有優先承買權存在；並命乙○○塗銷系爭
四筆土地應有部分之移轉登記及丙○○等三人、戊○○等三人於
伊給付買賣價金之同時將系爭四筆土地應有部分為移轉登記之判
決，自屬租佃爭議之一種，依前開條文及判例意旨，上訴人於起
訴前，須經耕地租佃委員會之調解調處，其起訴要件方屬適法。
然查上訴人及謝阿坪等人前於八十六年間雖曾以乙○○為被告提
起確認耕地租賃權存在之訴，但因於起訴前未經耕地租佃委員會
調解、調處，為台灣新竹地方法院八十六年度重訴字第八號以渠
等於起訴前並未先經調解、調處程序為由，裁定駁回渠等該案之
請求。可見上訴人就租佃爭議事件起訴前應先經調解調處並無不
知之情。上訴人及謝阿坪等人於上開八十六年重訴字第八號被裁
定駁回後，雖即於八十七年間再重新起訴，並於台灣苗栗地方法
院（下稱苗栗地院）八十七年訴字第四二三號租佃爭議事件起訴
前，先行向苗栗縣政府耕地租佃委員會申請調解，然其當時申請
調解之相對人僅乙○○一人，並未包括原土地之出租人在內，此
有上訴人與謝阿坪等人調解委託書、申請書及苗栗縣政府耕地租
佃委員會調處程序筆錄附於前開第四二三號卷內足稽。而依耕地
三七五減租條例第十五條及第二十六條亦規定，原土地承租人即
上訴人與謝阿坪等人就此租佃爭議之事件，於起訴之前，應一併
以原土地出租人即丙○○等三人及謝廷堂為共同相對人申請調解
，方屬適法。乃上訴人與謝阿坪等人僅以乙○○一人為相對人，
申請調處，對丙○○等三人及謝廷堂不生起訴前已經合法調解、
調處之效力，渠等起訴之程序欠缺合法之要件。復查租佃爭議事
件於起訴前未經耕地租佃委員會調解調處者，其訴訟要件之不備
，無法命其補正。上訴人雖於原審更審期間之九十七年六月二十
四日，再次向苗栗縣公館鄉公所聲請調解，但係事後所為，不生
補正之效力。從而上訴人未經向耕地租佃委員會聲請調解、解處
，逕以乙○○、丙○○等三人、戊○○等三人為共同被告，訴請
確認上訴人就系爭四筆土地應有部分有優先承買權存在，並命被
上訴人塗銷渠等於八十年九月二日所為之所有權移轉登記暨命被
上訴人（乙○○除外）於上訴人給付二百五十九萬八千二百三十
二元之時，將系爭四筆土地應有部分移轉登記予上訴人所有，其
起訴之訴訟要件有欠缺，上訴人對丙○○等三人及戊○○等三人
之請求，於法即有不合，不應准許。末按上訴人於起訴之前，於
苗栗地院八十七年訴字第四二三號起訴前雖曾申請調解，然因上
訴人之優先承買權，係一法定形成權，一旦行使，將使乙○○與
當時之耕地出租人即丙○○等三人及已故謝廷堂間已成立之買賣
關係溯及失其效力，並得請求乙○○塗銷已為之所有權移轉登記
，對乙○○與丙○○等三人、戊○○等三人自有合一確定之必要
，上訴人單以乙○○為對造當事人提起之確認及塗銷之訴部分，
其法律上不安之狀態並不能因之除去，其訴訟之目的亦無法達成
，欠缺法律保護之必要性。兩造對於上訴人得否行使優先承買權
及訴請塗銷已為之所有權登記，尚有爭執，上訴人對乙○○所提
起之確認及塗銷、回復登記之請求亦屬無理由等詞，為其判斷之
基礎。
惟按判決主文必須明確，不得含混。查本件第一審判決認上訴人
之請求就鶴子岡段二五八地號土地應有部分為有理由，諭知確認
上訴人就乙○○所有該號土地應有部分有優先承買權存在，乙○
○與謝廷堂及丙○○等三人間就該應有部分之所有權移轉登記應
予塗銷，回復登記予丙○○等三人及戊○○等三人，且丙○○等
三人及戊○○等三人應於上訴人給付一百二十萬五千五百七十五
元時，將該號土地應有部分移轉登記予上訴人所有。惟原審認上
訴人未曾對丙○○等三人及戊○○等三人聲請調解、調處，上訴
人對該六人之起訴程序欠缺合法要件，上訴人對該六人之請求於
法不合，不應准許，爰將第一審就鶴子岡段二五八地號土地應有
部分所為上訴人勝訴部分，即第一審判決對於被上訴人不利部分
予以廢棄，改判駁回上訴人該部分之請求。然原判決主文第一、
二項僅記載：「原判決（即第一審判決）不利於乙○○部分廢棄
。上開廢棄部分，甲○○在第一審之訴駁回。」，則第一審關於
判決丙○○等三人與謝廷堂或戊○○等三人敗訴部分，是否業經
原審廢棄並予改判，有欠明確，於法已有未洽。次按判決書理由
項下，應記載關於攻擊或防禦方法之意見，民事訴訟法第二百二
十六條第三項定有明文，法院為當事人敗訴之判決，而其關於攻
擊方法之意見有未記載於判決理由項下者，即為同法第四百六十
九條第六款所謂判決不備理由。查上訴人於原審一再主張：本案
係單純塗銷及所有權移轉登記之問題，因系爭耕地登記乙○○之
後，原出賣人丙○○等人已無權利存在，對之請求優先承買權之
調處已無意義。蓋土地未過戶登記前，才有調處實益，在過戶登
記他人後對原出賣人調處，已無調處實益。因此，只能對買受登
記之乙○○而為調處。本案訴訟中，經最高法院發回更審後，雖
乙○○抗辯尚應向出賣人丙○○等人辦理調處，顯係拖延時間。
因此對乙○○請求塗銷登記等，並無不合等語（見原審重上更(一)
卷第一一四、一一五、一三七、一三八、一九七頁）。原審對此
重要攻擊防禦方法，未在判決理由項下，記載其何以不足採取之
意見，遽以本件起訴之前，上訴人與謝阿坪等人未對丙○○等三
人與謝廷堂申請調解，認上訴人對丙○○等三人與謝廷堂或戊○
○等三人之請求部分，於法不合，不應准許等語，於法亦有未合
。末按所謂訴訟標的對於數人必須合一確定，係指法院就對訴訟
標的之法律關係，對於該數人之全體，在法律上必須為一致之判
決而言，不許法院對該數人就同一法律關係，分別為岐異之裁判
。若訴訟標的對於數人並非必須合一確定，僅在理論上，法院對
之應為一致之判決者，尚非必要共同訴訟。查本件上訴人請求確
認就系爭四筆土地應有部分有優先承買權存在部分，雖對被上訴
人請求為一致之判決，惟其對乙○○另請求塗銷系爭四筆土地應
有部分，以回復為丙○○等三人與戊○○等三人所有，其對丙○
○等三人與戊○○等三人另請求系爭四筆土地應有部分之移轉登
記，此二部分請求之標的並不相同，似非必須合一確定。原審以
上訴人之優先承買權，一旦行使，將使乙○○與丙○○等三人及
謝廷堂間之買賣關係溯及失其效力，並得請求乙○○塗銷已為之
所有權移轉登記，對乙○○與丙○○等三人及戊○○等三人有合
一確定之必要，認上訴人僅對乙○○提起確認及塗銷之訴，欠缺
保護之必要等語。惟未說明其認定上訴人對乙○○之請求與上訴
人對丙○○等三人與戊○○等三人之請求何以在法律上有合一確
定之必要，亦有判決不備理由之違法。上訴論旨，指摘原判決不
當，求予廢棄，非無理由。
據上論結，本件上訴為有理由。依民事訴訟法第四百七十七條第
一項、第四百七十八條第二項，判決如主文。
中    華    民    國  九十八  年    四    月    九    日
                      最高法院民事第四庭
                          審判長法官  許  朝  雄
                                法官  陳  淑  敏
                                法官  鄭  玉  山
                                法官  黃  義  豐
                                法官  袁  靜  文
      本件正本證明與原本無異
                                      書  記  官
中    華    民    國  九十八  年    四    月  二十二  日
                                                      Ｑ


司法院資訊處製作；財團法人民間司法改革基金會備份。
